【裁判字號】    96,訴,2767
【裁判日期】    970318
【裁判案由】    損害賠償
【裁判全文】
臺灣臺中地方法院民事判決              96年度訴字第2767號
原      告  乙○○
訴訟代理人  王正喜  律師
複代理人    郭明仁  律師
被      告  丙○○
訴訟代理人  張志隆  律師
複代理人    陳榮輝  律師
被      告  彰化縣鹿港鎮公所
法定代理人  甲○○
訴訟代理人  謝錫深  律師
複代理人    莊崇意  律師
上列當事人間請求損害賠償等事件，本院於民國97年3月4日言詞
辯論終結，判決如下：
    主      文
原告之訴及假執行聲請均駁回。
訴訟費用由原告負擔。
    事實及理由
一、原告主張：緣訴外人大柱營造事業有限公司（下稱大柱公司
    ）於民國94年12月28日向被告彰化縣鹿港鎮公所承攬「台17
    線33K＋500－35K＋500道路景觀改善工程」（下稱系爭工程
    ），承攬報酬為新臺幣（下同）22,480,000元。大柱公司承
    攬系爭工程後，被告彰化縣鹿港鎮公所之主任秘書即被告丙
    ○○或以電話或親自至台中市○○路132號9樓大柱公司營業
    所，向大柱公司索取回扣，大柱公司無法應付其糾纏，且亦
    考慮如不應其索求，屆時恐遭受刁難，而有不能順利施工或
    領取工程款之事端，於萬不得已情況下，乃於95年1月2日、
    10日、19日、26日以現金或匯款方式分別給付被告丙○○10
    0萬元、120萬元、50萬元、230萬元之回扣，共計500萬元，
    被告丙○○係一公務員，明知索求回扣係法律禁止之行為，
    非僅不法，更屬違背善良風俗及違反貪污治罪條例第4條第1
    項第3款、公務員服務法第6條等之保護他人法律，自屬侵權
    行為，而回扣款係大柱公司應被告丙○○之索求始為之給付
    ，非大柱公司無緣故自動奉獻，故大柱公司之財產權即受有
    侵害，依民法第184條第1項、第2項規定，大柱公司得向被
    告丙○○請求賠償損害。又被告彰化縣鹿港鎮公所既為被告
    丙○○之僱用人，則依民法第188條第1項前段及第28條規定
    ，自應與被告丙○○負連帶賠償責任。再者，大柱公司給付
    被告丙○○回扣，並非請託其違背職務讓大柱公司從中得利
    ，故違法之情事，只存於被告丙○○，大柱公司未存有不法
    之情事，依民法第179條、第180條第4款但書規定，大柱公
    司仍得請求被告丙○○返還所受利益。嗣大柱公司於96年1
    月7日將其對被告之前開債權全部讓與原告，玆對被告為債
    權讓與之通知等語。並聲明：（一）先位部分：1.被告應連
    帶給付原告500萬元，及其中100萬元自95年1月2日起、其中
    120萬元自95年1月10日起、其中50萬元自95年1月19日起、
    其中230萬元自95年1月26日起，均至清償日止按週年利率百
    分之5計算之利息。2.願供擔保，請准宣告假執行。（二）
    備位部分：1.被告丙○○應給付原告500萬元，及其中100萬
    元自95年1月2日起、其中120萬元自95年1月10日起、其中50
    萬元自95年1月19日起、其中230萬元自95年1月26日起，均
    至清償日止按週年利率百分之5計算之利息。2.願供擔保，
    請准宣告假執行。
二、對被告抗辯之陳述：
（一）被告丙○○利用經辦公用工程之機會，向大柱公司索求回
      扣，係違反貪污治罪條例第4條第1項第3款規定，於無阻
      卻違法事由，自已具備侵權行為不法之要件。
（二）法律禁止收取回扣，其反面即在保護相對人財產權免遭侵
      害，故貪污治罪條例第4條第1項第3款屬保護他人之法律
      。
（三）大柱公司給付被告丙○○回扣，大柱公司既未存有不法或
      違反公序良俗之情事，本件侵權行為損害賠償請求權，自
      無民法第180條第4款之適用。
（四）被告丙○○擔任被告彰化縣鹿港鎮公所主任秘書，參與發
      包工程之各項流程均屬公務，自屬執行職務，又其負責襄
      助鎮長綜理公所各課室業務，並經鎮長之授權負責核定採
      購案之底價金額，自屬有權代表被告彰化縣鹿港鎮公所。
三、被告丙○○則以：系爭工程決標前，大柱公司與被告丙○○
    即已協議系爭工程之回扣，則大柱公司基於協議給付被告丙
    ○○金錢，難謂被告丙○○有何不法之侵權行為，且大柱公
    司係基於自由意識，將款項交付被告丙○○，被告丙○○並
    無詐欺、脅迫大柱公司，大柱公司實無權利受到侵害，被告
    丙○○自不構成侵權行為，又貪污治罪條例係保障國家公務
    人員操守之純潔性，係國家法益，該條例與公務員服務法，
    均非屬民法第184條第2項所稱保護「他人」之法律，被告丙
    ○○自無依民法第184條第2項規定負賠償之責。況大柱公司
    對於身為公務人員之被告丙○○交付回扣，其行為有玷辱公
    務員應公正、廉潔執行職務之要求，而與善良風俗有悖，則
    其基於侵權行為之損害賠償請求權，有主張自己不法之情事
    時，適用民法第180條第4款之規定，亦不得請求賠償。再者
    ，回扣之給付乃屬不法原因給付，大柱公司於給付之初即知
    此為違反公序良俗之不法行為，其對不法之原因已有認識，
    竟僅因出於擔心系爭工程將來不能順利進行或領款之臆測而
    為不法給付，法律當無保護之必要，依民法第180條第4款規
    定原告不得請求被告丙○○返還等語。並聲明：（一）駁回
    原告之訴及假執行之聲請。（二）如受不利判決，願供擔保
    請准宣告免為假執行。
四、被告彰化縣鹿港鎮公所則以：大柱公司承攬系爭工程，理應
    盡力完成，然其為求施工及領款之順遂，不思由正常管道，
    卻藉由給付回扣方式達其目的，縱係因被告丙○○之要求始
    為給付，仍屬不法原因之給付者，自不得向被告彰化縣鹿港
    鎮公所請求賠償，況被告丙○○收取回扣，乃係其私生活不
    檢所致，與其職務無關，亦無民法第188條之適用，而民法
    第28條係指有代表權人而言，被告丙○○非被告彰化縣鹿港
    鎮公所之代表人，故被告彰化縣鹿港鎮公所自無需就其在外
    之行為負責等語。並聲明：（一）駁回原告之訴及假執行之
    聲請。（二）如受不利判決，願供擔保請准宣告免為假執行
    。
五、兩造不爭執之事實：
（一）大柱公司於94年12月28日向被告彰化縣鹿港鎮公所承攬系
      爭工程。
（二）被告丙○○自92年6月18日起至95年2月28日間，擔任被告
      彰化縣鹿港鎮公所主任秘書，負責襄助鎮長綜理公所各課
      室業務，並經鎮長之授權負責核定採購案之底價金額。
（三）大柱公司於95年1月2日、10日、19日、26日以現金或匯款
      方式分別給付被告丙○○100萬元、120萬元、50萬元、23
      0萬元之回扣，共計500萬元。
（四）大柱公司於96年1月7日將其因給付被告丙○○500萬元回
      扣所生對被告之債權讓與原告，被告並已收受通知。
六、得心證之理由：
（一）按貪污治罪條例第4條第1項第3款經辦公用工程收取回扣
      罪，其所謂「回扣」，凡與對方期約將應給付之建築村料
      費或工程價款中，提取一定比率或扣取其中一部分，圖為
      不法所有而言（最高法院73年度台上字第4707號、71年度
      台上7804號裁判），本件大柱公司承攬系爭工程後，陸續
      給付被告丙○○總計500萬元，作為系爭工程之回扣之事
      實，為兩造所不爭執，而被告丙○○因收取大柱公司交付
      前開款項，涉犯貪污治罪條例第4條第1項第3款經辦公用
      工程收取回扣罪，亦經台灣彰化地方法院檢察署檢察官起
      訴，台灣彰化地方法院審理在案，復有台灣彰化地方法院
      檢察署檢察官起訴書影本1份在卷可稽，並為兩造不爭執
      ，是被告丙○○所收取者，係系爭工程之回扣，堪予認定
      。
（二）次按為行使基於侵權行為之損害賠償請求權，有主張自己
      不法之情事時，例如擬用金錢力量，使考試院舉行之考試
      發生不正確之結果，而受他人詐欺者，是其為此不法之目
      的所支出之金錢，則應適用民法第180條第4款前段之規定
      ，認為不得請求賠償，最高法院著有56年台上字第2232號
      判例參照，又貪污治罪條例第4條第1項第3款經辦公用工
      程收取回扣罪，其處罰意旨無非係因收取回扣，對方廠商
      莫不偷工減料以彌補其給付而使工程之品質降低，嚴重影
      響公共安全（最高法院73年度台上字第4707號裁判參照）
      ，而公務員經辦公用工程，收取回扣罪，其交付回扣之人
      縱係對公務員職務上之行為為之，不成立交付回扣罪，但
      此種玷辱公務員應公正廉潔執行職務之違背公序良俗行為
      ，自不在法律保護範圍之內，倘猶認其屬被害人，豈非變
      相鼓勵貪污？自與制定貪污治罪條例旨在嚴懲貪污，澄清
      吏治之立法本旨有違。是以對公務員經辦公用工程，交付
      回扣之人，不能認屬被害人，其所交付之回扣應予沒收，
      不得發還，最高法院亦著有93年台上字第5421號判例參照
      ，準此，交付回扣予經辦公用工程之公務員，其行為顯有
      背於公序良俗，而具有不法性，至為灼明。本件原告主張
      ：被告丙○○向大柱公司索取回扣，已構成侵權行為，而
      大柱公司並未存有不法或違反公序良俗之情事，故無民法
      第180條第4款之適用云云，惟為被告所否認，且大柱公司
      以被告丙○○向其索取500萬元，而認其對被告丙○○有
      侵權行為之損害賠償請求權，惟其行使該請求權時，復主
      張該500萬元係系爭工程不法之回扣，即有主張自己不法
      之情事，揆諸前開說明，仍有民法第180條第4款前段規定
      之適用，是原告前開主張，自無可採。
（三）至於原告另主張：大柱公司給付回扣，係應被告丙○○多
      方索求，且擔心系爭工程施工或領款不順遂，故於不得已
      情況交付等語，惟被告丙○○並無詐欺、脅迫大柱公司，
      為兩造所不爭，縱大柱公司係因被告丙○○之索求始為給
      付，然大柱公司並無給付回扣之義務，其對於他人非法之
      要求，自得拒絕，甚或採取法律途逕，而大柱公司竟捨此
      不為，仍出於自由意識下交付回扣，自仍無解其不法原因
      之給付；再者，大柱公司顧慮如不應被告丙○○索求，將
      來有未能順利施工或領款之虞，惟其純屬臆測之詞，況系
      爭工程於施工後一個月完工，大柱公司已於96年10月領取
      系爭工程款，其間並無發生大柱公司所疑慮情事，亦據原
      告到庭證述屬實，是原告前開主張，無從為有利於原告之
      認定。
（四）本件大柱公司對被告丙○○行使侵權行為之損害賠償請求
      權，既主張自己不法之情事，依民法第180條第4款前段規
      定，大柱公司即不得請求賠償，而被告丙○○既無賠償義
      務，被告彰化縣鹿港鎮公所亦無依民法第188條第1項前段
      及第28條規定，負連帶賠償責任。
（五）又按無法律上之原因而受利益，致他人受損害者，應返還
      其利益；因不法之原因而為給付者，不得請求返還，民法
      第179條前段、第180條第4款分別定有明文。而所謂不法
      原因係指給付之原因違反公共秩序或善良風俗而言（最高
      法院81年度台上字第742號裁判參照），而對於公用工程
      交付回扣，係一玷辱公務員應公正廉潔執行職務之違背公
      序良俗行為，已如前述，而大柱公司於給付回扣時，對此
      違反公序良俗之行為，已有認識，竟僅因臆測將來有未能
      順利施工或領款之情事，而仍為給付，法律當無保護之必
      要，是大柱公司給付被告丙○○之回扣，乃不法之原因而
      為給付，依前開規定，大柱公司不得請求被告丙○○返還
      。
（六）綜上所述，被告抗辯大柱公司給付被告丙○○500萬元之
      回扣，係屬對公務員不法原因而為之給付，大柱公司不得
      請求賠償或返還，要堪採信；則原告主張受讓大柱公司對
      被告之債權，於法自無所據。從而，原告本於債權讓與、
      侵權行為法律關係、僱用人及代表人連帶責任、不當得利
      法律關係，請求被告連帶賠償500萬元損害及法定遲延利
      息，或請求被告丙○○返還500萬元利益及法定遲延利息
      均無理由，不應准許。而原告陳明願供擔保聲請宣告假執
      行部分，因本訴經敗訴駁回，其假執行之聲請，已失所依
      附，應併予駁回。
七、本件事證已臻明確，兩造其餘攻擊防禦方法及舉證，經審酌
    後核與判決結果無影響，爰不逐一論述，附此敘明。
八、訴訟費用負擔之依據：民事訴訟法第78條。
中    華    民    國    97    年    3     月    18    日
                  民事第二庭    法  官  楊國精
正本係照原本作成。
如對本判決上訴，須於判決送達後20日內向本院提出上訴狀。
中    華    民    國    97    年    3     月    18    日
                                書記官


司法院資訊處製作；財團法人民間司法改革基金會備份。
